【裁判字號】    94,家訴,165
【裁判日期】    950602
【裁判案由】    返還價金
【裁判全文】
臺灣桃園地方法院民事判決             94年度家訴字第165號
原      告  甲○○
訴訟代理人  邱秀珠律師
被      告  乙○○
訴訟代理人  潘維成律師
上列當事人間請求返還價金事件，於民國95年05月19日辯論終結
，本院判決如下：
    主      文
被告應給付原告新臺幣壹佰伍拾萬元，及自民國九十四年十一月
二十八日起至清償日，按週年利率百分之五計算之利息。
訴訟費用由被告負擔。
    事實及理由
一、原告起訴主張：緣兩造為兄弟關係，兩造父親鄧木土於民國
    92年01月26日因聲帶氣切手術無法言語，並住院迄今。92年
    08月23日在被告之主張及召集下，兩造之兄弟姊妹全體共9
    人就父親後續之照顧及財產分配等為協議。緣因鄧木土原有
    土地經政府區段徵收，可分配之抵價地價值為新台幣2,459
    萬2,560 元，因此，前揭會議即以鄧木土將分配之抵價地約
    2,400萬元作為基準，會中討論被告可受分配150萬元價值之
    財產，並將被告受分配之部分以同額出售予原告，是兩造於
    92年08月25日簽立贈與土地買賣契約書，由原告向被告買受
    被告日後分配取得之土地，原告當場交付面額150 萬元之支
    票予被告。嗣於93年06月10日確定兩造父親鄧木土取得坐落
    桃園縣中壢市○○段425、425-1、425-2、425-3、425-4 等
    地號土地之抵價地；然因兩造兄弟有人未依協議在分得財產
    前先支付父親鄧木土之生活費、看護費，不得不出售前揭42
    5-3、425-4地號之抵價地，以籌措鄧木土之生活及醫療費用
    。至此被告原出售依92年08月23日協議可取得之權利，已因
    前揭土地之變賣，而不可能實現，乃屬給付不能，爰依民法
    第266條第2項、第179條，請求被告返還前揭買賣價金150萬
    及法定遲延利息；若非屬給付不能，原告亦以存證信函催告
    被告應移轉前揭五筆抵價地，並以訴狀繕本送達解除本件買
    賣契約，爰依民法第259 條第1、2款之規定，請求被告返還
    上項金額及遲延利息。再退步言，因鄧木土未曾贈與子女任
    何財產，兩造兄弟姊妹就鄧木土財產之分配，及以鄧木土贈
    與被告之土地為買賣標的之契約無效者，依民法第113 條規
    定，被告亦應返還前揭買賣價金150 萬及法定遲延利息。並
    聲明：被告應給付原告150 萬元，及自訴狀繕本翌日起到清
    償日，按年息5%計算之利息。
二、被告則以：依照兩造兄弟姊妹於92年08月23日召集之會議紀
    錄載稱「目前鄧木土土地抵償現金約2,400萬元及存款100萬
    元。鄧梅妹、鄧圓妹、鄧阿森姊妹3 員每員50萬元整，總計
    150萬元整。鄧順發大孫30萬元整，乙○○150萬元整，以現
    在土地公告現值售予甲○○...... 剩餘1,000萬元除以5 兄
    弟，等於每員約200 萬元。」之內容，可認定為家產分鬮之
    約定，亦即預將鄧木土死後之遺產為分配。而紀錄所稱「乙
    ○○150 萬元整，以現在土地公告現值售予甲○○」，其真
    意乃被告將其未來應繼承之150 萬元價值土地持分出售予原
    告，預先拋棄其對鄧木土遺產之繼承權利，因被告已將其未
    來可取得之土地持分讓與原告，該土地持分之風險或獲利均
    由原告承受，日後價值漲跌均與被告無涉，故原告以兩造父
    親鄧木土之土地部分出售為由要求返還價金，應無理由，並
    聲明駁回原告之訴。
三、兩造不爭執事項：
    1.兩造父親鄧木土原有之土地位在高鐵桃園車站特定區內，
      經政府區段徵收，桃園縣政府於92年08月間核定日後可分
      配之抵價地價值為2,459萬2,560元。
    2.鄧木土並無分配財產之意，但其子女卻於92年08月23日開
      會討論鄧木土財產如何分配事項，並決定被告可受分配之
      財產權利為150萬元。
    3.兩造於92年08月25日簽訂「贈予土地買賣契約書」，被告
      將可受分配之財產權利，以150 萬元價售予原告，原告當
      場交付被告發票人新竹國際商業銀行、發票日92年08月26
      日、票號AA0000000、面額150萬元之支票一紙，並已兌付
      。
    4.鄧木土於93年06月10日確定取得坐落於桃園縣中壢市○○
      段425、425-1、425-2、425-3、425-4等抵價地所有權。
    5.鄧木土於93年08月03日經本院93年度禁字第21號裁定宣告
      為禁治產人。
    6.為籌措鄧木土養護費用，其親屬會議決議出售前揭425-3
      、425-4 地號土地，並於94年03月15日移轉登記予訴外人
      胡羅武妹、鍾秋蓮。
    7.原告於94年08月11日、31日二度寄發存證信函予被告，限
      期催告被告履行移轉前揭5 筆抵價地所有權，被告已收受
      催告，但迄未能履行。
四、兩造爭執事項：
    1.兩造兄弟姊妹於92年08月23日召集會議討論鄧木土財產分
      配事，究竟係對鄧木土之生前財產為贈與分配，抑或就鄧
      木土死後之遺產為分割協議？
      經查，被告分配取得鄧木土財產150 萬元之權利，乃兩造
      兄弟姊妹就鄧木土生前財產分配之結果，此從會議記錄記
      載扣除「父親鄧木土看護費600萬元」「贈與稅480萬元」
      「鄧政勇扣印尼女傭費用15萬元歸父親看護費使用」，及
      「大孫30萬元」等文字甚為明白，倘為鄧木土死後遺產分
      配，前揭會議記錄即不會記載扣除「贈與稅」及「看護費
      用」，及分配予「大孫30萬元」等數額；再依兩造以被告
      應分配之財產為標的成立之「贈予土地買賣契約書」第1
      條載明「乙方願將父親鄧木土先生『贈予』長子乙○○高
      速鐵路桃園青埔站重劃區... 」，可見兩造買賣標的係指
      兩造父親生前經由兩造兄弟姊妹協商，依協商分配予被告
      之權利視為兩造父親贈與被告之財產。故原告主張兩造買
      賣契約之標的係指鄧木土生前財產分配而言，應為可採。
      被告辯稱兩造兄弟姊妹預就鄧木土死後遺產為分配，與會
      議紀錄及契約文義均有未合，尚不足取。
    2.兩造買賣契約是否有效？
      按民法第246條第1項規定：「以不能之給付為契約標的者
      ，其契約為無效。…」，其所謂「不能」，係指自始、客
      觀、永久之不能。又民法第118條第1項規定：「無權利人
      就權利標的物所為之處分，經有權利人之承認始生效力。
      」，其所謂「處分」，僅指物權上之處分行為，並不包括
      債權行為。買賣契約之訂定，係屬債權行為，故出賣他人
      之物所訂立之買賣契約，尚未構成無權處分，該契約標的
      之所有權於訂約時，雖為他人所有，祇要該標的自始、客
      觀上存在，仍無礙於該買賣契約有效成立，僅出賣人依民
      法第348條第1項規定，應負使買受人取得該物所有權之義
      務。詳言之，即出賣之物若為他人所有時，出賣人須先取
      得其所有權而後移轉給買受人，或逕使該他人移轉所有權
      於買受人，如出賣人未能履行其移轉所有權之義務，對買
      受人僅發生損害賠償責任之問題，尚不致使該買賣契約因
      而無效。經查，兩造兄弟姊妹開會協議及兩造訂立買賣契
      約書時，兩造父親鄧木土因聲帶氣切手術，無法言語，並
      未表示贈與土地或金錢予兩造，故兩造兄弟姊妹無權分配
      鄧木土之財產，然被告將未取得之鄧木土財產分配權利售
      予原告，乃自始主觀不能，非屬客觀不能，兩造間之買賣
      契約應為有效。
    3.鄧木土領回之抵價地部分已被出售，兩造間之買賣契約是
      否為全部或一部給付不能？
      按全部不能與一部不能之區別，惟可分給付有之；如給付
      為不可分，則無一部給付不能之問題。查兩造買賣標的係
      兩造兄弟姊姊於92年08月23日會議中，以鄧木土將取得2,
      400萬元之抵價地及存款100萬元為總額，協議被告取得其
      中150萬元權利，亦即總財產150/2500之權利，原告再以1
      50萬元之價承購，並無特定其範圍。被告依92年08月23日
      協議自鄧木土總財產受分配150 萬元之財產，因鄧木土部
      分財產已處分移轉予第三人，使得原告無法取得原承購15
      0 萬元等價之財產，且隨著鄧木土養護費用之支出，鄧木
      土之財產逐漸消耗中，不可能係原來之數額。原告以兩造
      間買賣標的為鄧木土總財產中未特定之150 萬元，無從區
      別標的，被告應履行之給付為不可分，如今總財產數額已
      經發生變動，且持續消耗縮減中，而主張被告全部給付不
      能，應屬有據。
五、綜上所述，兩造間簽訂贈與土地買賣之債權契約有效，被告
    依民法第348 條第1項、第758條之規定負有移轉土地權利之
    義務，然被告依協議受分配之財產業因鄧木土領回抵價地處
    分移轉予第三人，而無法依買賣契約履行給付，此雖有不可
    歸責於被告之事由，然依民法第266條第2項、第179 條規定
    ，原告得請求被告返還買賣價金150 萬，及自起訴狀繕本送
    達翌日即94年11月28日起至清償日止，按年息5%計算之利息
    ，為有理由，應予准許。
六、又原告對於被告起訴之同一事實，分別依據債務不履行或無
    效之法律行為關係請求賠償損害，其訴訟標的雖有數項，然
    僅有單一之聲明。原告請求法院依其主張訴訟標的擇一為勝
    訴判決，本院既認原告依債務不履行中給付不能之法律關係
    ，請求被告返還買賣價金，為有理由，即無庸再就其餘之訴
    為審酌，附此敘明。
七、結論：原告之訴為有理由，依民事訴訟法第78條，判決如主
    文。
中    華    民    國    95    年    6     月    2     日
                            家事法庭  法      官  劉雪惠
以上正本係照原本作成
如對本判決上訴，須於判決送達後20日內向本院提出上訴狀
中    華    民    國    95    年    6     月    2     日
                                      書  記  官  許億先


司法院資訊處製作；財團法人民間司法改革基金會備份。
